ACORDAO-COMPLETO-2350448

ACÓRDÃO 3530/2020 ATA 9/2020 - SEGUNDA CÂMARA

VISTOS, relatados e discutidos estes autos que tratam de Pedidos de Reexame interpostos por Juscelino Alves dos Santos, Mucio Linhares da Rocha e Paulo Maurício Ferrari, em face do Acórdão 3298/2016-TCU-Segunda Câmara, o qual aplicou aos recorrentes multas previstas no art. 58, incisos II e III, da Lei 8.443/1992, em face de irregularidades nas obras de construção de quiosques na orla de Camburi - ES com recursos dos Contrato de Repasse nº 0187015-01/2005, celebrado entre a União, por intermédio do Ministério do Turismo, e município de Vitória - ES, com a interveniência da Caixa Econômica Federal - CEF;
ACORDAM os Ministros do Tribunal de Contas da União, reunidos em Sessão da 2ª Câmara, ante as razões expostas pelo Relator, e com fundamento nos arts. 32, parágrafo único, 33 e 48, da Lei nº 8.443/1992, em:
9.1. conhecer dos Pedidos de Reexame interpostos por Juscelino Alves dos Santos, Mucio Linhares da Rocha e Paulo Maurício Ferrari, para, no mérito, negar a eles provimento;
9.2. dar ciência desta deliberação ao Promotor de Justiça Cível de Vitória, Dr. Gustavo Senna, com menção ao ofício OF/8ªPCIV/Nº 470/11 - Referência MP 6817/2010, de 22/08/2011 (peça 1, p. 1) ; OF/8ªPCVT/Nº 138/2015 - Referência MPES 2015.0007.5220-92 (TC Processo 016.968/2015-8, apensado a estes autos) ; OF/8ªPCVT/Nº 137/14 - Referência Inquérito Civil nº MPES 2014.0002.1443-21 (TC Processo 009.981/2014-4, apensado a estes autos) ;
9.3. dar ciência desta deliberação ao Procurador da República Fernando Amorim Lavieri, na Procuradoria da República no Espírito Santo, com menção ao Ofício PR/ES/8ºOF/FAL/Nº 1798/2016 (TC Processo 013.076/2016-7, apensado a estes autos) ;
9.4. dar ciência desta deliberação aos Recorrentes e aos demais interessados.

Pedidos de Reexame interpostos por Juscelino Alves dos Santos, Mucio Linhares da Rocha e Paulo Maurício Ferrari (peças 348-350, 389 e 341-343, respectivamente), em face do Acórdão 3298/2016/TCU-2ª Câmara (peça 272), relatado pelo Ministro Marcos Bemquerer Costa, em substituição ao Ministro Augusto Nardes, conforme Portaria 66/TCU/2016

Segunda Câmara

Município de Vitória - ES.

3. Interessados/Responsáveis/Recorrentes:
3.1. Interessado: Gustavo Senna Miranda (XXX.839.827-XX).
3.2. Responsáveis: A Madeira Indústria e Comércio Ltda. (28.154.862/0011-60); Adinalva Maria da Silva Prates (XXX.433.207-XX); Aloísio Pignaton (XXX.712.657-XX); Carlos Alberto Benezath Rodrigues (XXX.188.277-XX); Carlos Roberto Ambrósio Ximenes (XXX.095.386-XX); Cinco Estrelas Construtora e Incorporadora Eireli (30.686.869/0001-00); Custódio Pinheiro da Silva (XXX.296.277-XX); Elias Antônio Coelho Marochio (XXX.263.237-XX); Eunice Souza da Silva (XXX.009.777-XX); Juscelino Alves dos Santos (XXX.932.546-XX); Mucio Linhares da Rocha (XXX.296.437-XX); Paulo Maurício Ferrari (XXX.217.036-XX); Pedro Emanuel Kill Botti (XXX.661.457-XX); Sérgio Fornazier Meyrelles (XXX.091.897-XX); Zacarias Carraretto (XXX.940.927-XX).
3.3. Recorrentes: Paulo Maurício Ferrari (XXX.217.036-XX); Juscelino Alves dos Santos (XXX.932.546-XX); Mucio Linhares da Rocha (XXX.296.437-XX).

13.1. Ministros presentes: Ana Arraes (Presidente), Augusto Nardes, Aroldo Cedraz (Relator) e Raimundo Carreiro.
13.2. Ministros-Substitutos presentes: Marcos Bemquerer Costa e André Luís de Carvalho.

ACORDAO-COMPLETO-2417607

Acórdão 8447/2020 - Segunda Câmara

ACORDAO-COMPLETO-2481650

Acórdão de Relação 8007/2021 - Segunda Câmara

Acórdão de Relação

AROLDO CEDRAZ

Ministro-Substituto Marcos Bemquerer Costa.

Adoto como Relatório a instrução de mérito lançada pelo Auditor Federal à peça 467, a qual contou com a anuência do corpo diretivo da Secretaria de Recursos (Serur) (peça 468) :
"INTRODUÇÃO
Versa a espécie sobre Pedidos de Reexame interpostos por Juscelino Alves dos Santos, Mucio Linhares da Rocha e Paulo Maurício Ferrari (peças 348-350, 389 e 341-343, respectivamente) , em face do Acórdão 3298/2016-TCU-Segunda Câmara (peça 272) , relatado pelo Ministro Marcos Bemquerer Costa, em substituição ao Ministro Augusto Nardes, conforme Portaria 66/TCU/2016, com o seguinte teor:
ACORDAM os Ministros do Tribunal de Contas da União, reunidos em Sessão da Segunda Câmara, ante as razões expostas pelo Relator, em:
9.1. acolher as razões de justificativas apresentadas pela empresa A Madeira Indústria e Comércio Ltda., pela Sra. Adinalva Maria da Silva Prates e pelo Sr. Custódio Pinheiro da Silva;
9.2. dispensar a instauração de tomada de contas especial relativa à execução do Contrato nº 031/2010 - SEMOB, sem cancelamento do débito, a cujo pagamento continuarão obrigados os responsáveis a seguir, para que lhes possa ser dada quitação, com fundamento no art. 93 da Lei 8.443/1992, no art. 213 do RI/TCU, e no art. 6º c/c o art. 19 da IN-TCU 71/2012: Paulo Maurício Ferrari; Múcio Linhares da Rocha; Carlos Roberto Ambrósio Ximenes; e a empresa Cinco Estrelas Construtora e Incorporadora Ltda., na pessoa de seu representante legal;
9.3. rejeitar parcialmente as razões de justificativa e aplicar aos responsáveis listados a seguir a multa prevista no art. 58, incisos II e III, da Lei 8.443/1992, nos valores estipulados, fixando-lhes o prazo de 15 (quinze) dias, a contar das notificações, para que comprovem, perante o Tribunal (art. 214, inciso III, alínea "a", do Regimento Interno/TCU) , o recolhimento das dívidas ao Tesouro Nacional, atualizadas monetariamente desde a data do acórdão até a dos efetivos recolhimentos, se forem pagas após o vencimento, na forma da legislação em vigor:
9.3.1. R$ 10.000,00 (dez mil reais) para os Srs. Paulo Maurício Ferrari, responsável pela autorização e assinatura dos Termos Aditivos 01, 02 e 05 ao Contrato 31/2010; Múcio Linhares da Rocha, responsável pela aprovação dos Termos Aditivos 02 e 05 ao Contrato 31/2010; Carlos Roberto Ambrósio Ximenes, na qualidade de responsável pela aprovação dos Termos Aditivos 05 e 07 ao Contrato 31/2010
9.3.2. R$ 5.000,00 (cinco mil reais) para a Sra. Eunice Souza da Silva, na qualidade de Presidente da Comissão Especial de Licitação; Sr. Elias Antônio Coelho Marochio, Secretário Executivo de Projetos e Obras Especiais; Juscelino Alves dos Santos, responsável pela aprovação dos Termos Aditivos 01 e 02 ao Contrato 31/2010; Zacarias Carraretto, na qualidade de responsável pela autorização e assinatura do Termo Aditivo 07, ao Contrato 31/2010; Carlos Alberto Benezath Rodrigues, na qualidade de responsável pela aprovação do Termo Aditivo 07, ao Contrato 31/2010;
9.3.3. R$ 2.000,00 (dois mil reais) para os Srs. Pedro Emanuel Kill Botti, Aloísio Pignaton e Sérgio Fornazier Meyrelles, integrantes da equipe técnica da Comissão Especial de Licitação da Concorrência nº 006/97; 
9.4. autorizar, desde logo, nos termos do art. 28, inciso II, da Lei 8.443, de 1992, a cobrança judicial das dívidas, caso não atendidas as notificações;
9.5. encaminhar cópia deste Acórdão, acompanhado do Relatório e do Voto que o fundamentam aos responsáveis e ao Sr. Gustavo Senna.
9.6. arquivar o presente processo.
HISTÓRICO
2.	Originalmente, estes autos tratavam de Representação formulada pelo Promotor de Justiça Cível de Vitória, Dr. Gustavo Senna, por meio do ofício OF/8ªPCIV/Nº 470/11, de 22/08/2011 (peça 1, p. 1) , em que encaminha íntegra do procedimento administrativo nº 6817/2010, referente a inquérito civil público relativo às obras de construção de quiosques na orla de Camburi - ES.
3.	O cerne da comunicação refere-se à suspeita de sobrepreço na construção de módulos de quiosques, que alcançariam o preço individual de R$ 642.800,00, segundo o representante do MP-ES, suficiente "para aquisição de dois apartamentos de três cômodos em condomínio de alto padrão em bairro nobre do Município de Vitória".
4.	A origem dos recursos para construção desses módulos de quiosques decorre do Contrato de Repasse nº 0187015-01/2005 (p. 17, 27-9 e 32 da peça 2) , celebrado entre a União, por intermédio do Ministério do Turismo, e município de Vitória - ES, com a interveniência da Caixa Econômica Federal - CEF.
5.	Ao fundamentar suas razões de decidir, o Relator a quo, assim se manifestou, nos termos do Voto (peça 273) condutor do Acórdão (peça 272) recorrido: 
9. O relatório da Controladoria identificou que os preços contratuais reajustados pelo índice do contrato, até janeiro de 2013, eram superiores aos preços dos serviços obtidos dos sistemas referenciais para o mesmo mês, resultando em uma diferença de preços da ordem de 8,08% no saldo a executar dos serviços da planilha de quantitativos e preços do Contrato. Tal constatação provocou a celebração de um Termo de Compromisso entre a PMV e a Contratada, no qual foi acertado, entre outras coisas, redução no percentual de reajustamento de 52,3% para 35% até o final da obra.
10. A par dessas análises, e embora a representação tenha apontado que o preço de cada quiosque seria de R$ 1.142.857,00, constatou-se que, após a redução do valor contratado para R$ 4.678.137,76, o valor dos 7 quiosques passou para R$ 3.418.559,22 (R$ 488.365,00 cada) . O restante do contrato engloba ainda 7 banheiros públicos por R$ 756.381,18 (R$ 108,054,45 cada) ; 1 módulo de orientação por R$ 171.801,35; e serviços preliminares por R$ 331.396,05. 
11. Não obstante o preço de cada quiosque ainda parecer excessivo, não foi possível identificar sobrepreço nos itens e serviços analisados, exceto quanto à modificação do serviço da laje de cobertura dos quiosques. Para esse serviço, a unidade técnica concluiu que o valor cobrado é muito superior ao preço de referência calculado em sua instrução, o qual foi estabelecido a partir de diversas composições trazidas aos autos e com a utilização preferencial de preços de insumos do SINAPI. 
12. No entanto, tendo em conta que esse dano remanescente, incluindo o reajustamento, chegou ao valor de R$ 61.040,20, o qual, atualizado monetariamente era, à época da instrução, inferior ao limite de R$ 75.000,00 estabelecido no art. 7º, inciso I, da IN/TCU nº 71/2012, estou de acordo com a unidade técnica, por economia processual, em dispensar a instauração da Tomada de Contas Especial, sem cancelamento do débito, a cujo pagamento continuarão obrigados os seguintes responsáveis, para que lhe possa ser dada quitação: Paulo Maurício Ferrari; Múcio Linhares da Rocha; Carlos Roberto Ambrósio Ximenes; e a empresa Cinco Estrelas Construtora e Incorporadora Ltda., na pessoa de seu representante legal.
13. Além da questão do sobrepreço, principal questão levantada na representação, foram detectadas, durante as fiscalizações da Secex/ES, uma série de irregularidades, pelas quais os respectivos responsáveis foram chamados em audiência. 
14. Acompanhando o entendimento da unidade instrutiva, acolho as justificativas apresentadas pela empresa A. Madeira Indústria e Comércio Ltda., pela Sra. Adinalva Maria da Silva Prates e pelo Sr. Custódio Pinheiro da Silva.
15. As alegações dos demais responsáveis foram analisadas de forma detalhada nas instruções transcritas no relatório precedente a este voto. Ao tempo em que acolho as conclusões da unidade técnica para rejeitar parcialmente as justificativas relativas às irregularidades resumidas no quadro a seguir, acolho os fundamentos utilizados para aplicar aos respectivos responsáveis, de forma individual, a multa prevista nos incisos II e III do art. 58 da Lei 8.443/1992, com gradação proporcional ao número e gravidade das irregularidades imputadas a cada gestor. Discordo, pontualmente, da proposta da Secex, de aplicar multa à empresa Cinco Estrelas, tendo em vista que a mesma não foi chamada em audiência.
	Irregularidades
	Argumentos da defesa e análise da Unidade Técnica
	Responsáveis

	a) Estipulação, no Edital de Concorrência nº 006/2007, de único dia e horário para realização de vistoria técnica obrigatória, com o agravante de que deveria contar, necessariamente, com a presença do responsável técnico da licitante, contrariando o disposto no art. 30, inc. II, e § 1º, c/c o art. 3º, § 1º, da Lei nº 8.666/1993 e a diversas deliberações do Plenário deste Tribunal, materializadas nos Acórdãos nº s 1.332/2006, 874/2007, 1631/2007, 2.150/2008, 1.174/2008, 2477/2009, 326/2010, 1599/2010, 3197/2010, 1948/2011, 110/2012, dentre outros, caracterizando cláusula restritiva à competitividade e ato de gestão ilegítima.
	A defesa prende-se na tese da vantagem da visita única, quando todos poderiam expor suas dúvidas e vê-las sanadas em conjunto.
Análise: Segundo se depreende de vasta jurisprudência do TCU, o real motivo da visita técnica é propiciar o conhecimento do local da obra e seu entorno. Os questionamentos devem ser reduzidos a termo e divulgados. Além disso, a presença do responsável técnico não pode ser considerada obrigatória. 
Alegações não afastam o caráter restritivo das exigências edilícias.
	Eunice Souza da Silva, Presidente da Comissão Especial de Licitação da Secretaria Extraordinária de Projetos e Obras Especiais do Município de Vitória.

	b) Estipulação, no Edital de Concorrência nº 006/2007, da necessidade de comprovação de índices contábeis acima dos patamares usualmente adotados, em especial para o Grau de Endividamento - GE, ultrapassando o estritamente necessário para assegurar a assunção dos compromissos exigíveis aos contratados, em dissonância com o referencial da Instrução Normativa/MARE nº 5/95 - subitens 7.1 e 7.2 (índice 1,0 para ILC, ILG e GE) , e sem a apresentação de justificativas consistentes nos autos do processo licitatório, conforme exigido no § 5º do art. 31, da Lei 8.666/1993, caracterizando cláusula restritiva à competitividade e ato de gestão ilegítima.
	Os responsáveis alegam que os índices estão de acordo com as exigências da Lei 8.666/1993, e estão justificados no anexo IV.
Sustentam que os limites foram estabelecidos com base no AC-1899/2006-TCU-Plenário.
Questionam a IN-MARE/GM 05/95, argumentando que estaria em dissonância com a Lei 8.666/1993.
Análise: as justificativas do anexo IV não foram demonstradas matematicamente; o grau de endividamento está 300% superior ao da IN-MARE; no âmbito do acórdão do TCU mencionado pela defesa, os índices foram considerados excessivos, o que acarretou determinação de anulação da licitação.
Alegações não afastam o caráter restritivo do índice de endividamento.
	Eunice Souza da Silva, Presidente da Comissão Especial de Licitação da Secretaria Extraordinária de Projetos e Obras Especiais do Município de Vitória;
Elias Antônio Coelho Marochio, Secretário Executivo de Projetos e Obras Especiais do Município de Vitória.

	c) Estipulação, no Edital de Concorrência nº 006/2007, da necessidade de apresentação de capital social ou patrimônio líquido mínimo conjugado com a garantia de participação, o que atenta contra o que reza o art. 31, § 2º, da Lei nº 8.666/1993 e a Súmula TCU nº 275/2012, além de estabelecer que o depósito da garantia de proposta deveria se processar em data anterior àquela fixada para abertura das propostas, consubstanciando infringência aos arts. 21, § 2º, 4º, 31, inciso III, 40, inciso VI, e 43, inciso I, da Lei nº 8.666/1993, caracterizando cláusula restritiva à competitividade e ato de gestão ilegítima.
	Os responsáveis defendem que a exigência de patrimônio líquido e capital social mínimos está perfeitamente aderente à Lei 8.666. Na defesa de sua tese, trazem entendimento do Desembargador Jessé Torres Pereira Junior e enunciado do TCDF.
Análise: o texto da Súmula TCU nº 275/2012 consolida o entendimento jurisprudencial no sentido que "a Administração pode exigir, de forma não cumulativa, capital social mínimo, patrimônio líquido mínimo ou garantias (...) ".
Assim, a exigência excessiva do edital restringe o caráter competitivo do certame.
	Eunice Souza da Silva, na qualidade de Presidente da Comissão Especial de Licitação;
Elias Antônio Coelho Marochio, Secretário Executivo de Projetos e Obras Especiais.

	d) Habilitação da empresa Construtora Rodoviária Ltda., em que pese a empresa ter apresentado para o Grau de Endividamento - GE o valor de 0,49, acima do permitido, que era de 0,30, em desacordo com o princípio da vinculação ao instrumento convocatório, contrariando o disposto no art. 3º, caput, da Lei 8.666/1993, caracterizando ato de gestão ilegítima.
	Os responsáveis admitem que a habilitação da empresa foi equivocada, mas ponderam que não houve nenhum prejuízo aos cofres públicos, nem tampouco à sociedade, posto que a mesma não foi a vencedora do certame.
Análise: a irregularidade não foi mitigada, posto que provocou o risco de a empresa vir a ser a vencedora do certame ou ser contratada para o remanescente de obra.
	Eunice Souza da Silva, Presidente da Comissão Especial de Licitação;
Elias Antônio Coelho Marochio, Secretário Executivo de Projetos e Obras Especiais;
Pedro Emanuel Kill Botti, Aloísio Pignaton e Sérgio Fornazier Meyrelles, integrantes da equipe técnica da Comissão Especial de Licitação da Concorrência nº 006/97;

	e) Estipulação, no Edital de Concorrência nº 006/2007, da necessidade de apresentação, para fins de habilitação, de certificado do Programa Brasileiro de Qualidade e Produtividade do Habitat - PBQP-H, caracterizando causa restritiva da competitividade, segundo reiteradas deliberações do TCU (v.g. Acórdãos nº s 1107/2006; 1291/2007; 2656/2007; 608/2008; 107/2009; 381/2009; 1265/2009; 1466/2010; 1924/2010; 1832/2011; 397/2011; 492/2011 e 543/2011, todos do Plenário; 6843/2011-1ª Câmara e 374/2009-2ª Câmara) , caracterizando ato de gestão ilegítima. 
	Os responsáveis alegam que a exigência decorre de lei municipal anterior ao edital e está de acordo com a Lei 8.666/1993. 
Análise: a obrigatoriedade disposta na Lei Municipal 5816/2002 e no Decreto 13033/2006, que a regulamentou, afronta a previsão dos §§ 1º e 5º do art. 30 da Lei 8666/1993, razão pela qual considero não elidida a irregularidade.
	Pedro Emanuel Kill Botti, Aloísio Pignaton e Sérgio Fornazier Meyrelles, integrantes da equipe técnica da Comissão Especial de Licitação da Concorrência nº 006/97.

	f) Grandes alterações impostas ao Contrato nº 031/2010, por meio da celebração dos Termos Aditivos 01, 02, 05 e 07, com acréscimos e decréscimos de quantitativos de serviços constantes da planilha do contrato e acréscimo de serviços novos, com percentuais de acréscimos de 54,37%, 4,58%, 28,82% e 8,75%, respectivamente, que totalizam 96,51%, e percentuais de decréscimos de 84,04%, 7,03%, 33,99% e 3,45%, respectivamente, que totalizam 128,51%, excedendo em muito os limites legais e desfigurando por completo o objeto licitado, constituindo-se em grave infração ao disposto nos §§ 1º e 2º do art. 65 da Lei nº 8.666/1993 e à extensa jurisprudência do TCU sobre a matéria e caracterizando ato de gestão ilegítima.
	Os responsáveis alegaram que: os decréscimos decorreram de alterações significativas no projeto dos quiosques, impostas pelo Serviço de Patrimônio da União; tinham conhecimento da jurisprudência do TCU de que os acréscimos e decréscimos devem ser considerados separadamente, mas as reais necessidades da obra impuseram as alterações, sob pena de sua paralização; há jurisprudência do TCU permitindo ao DNIT procedimento semelhante; deve-se considerar como atenuante o fato das supressões terem sido muito superiores aos acréscimos; as supressões foram anuídas pela contratada, enquadrando-se assim nos termos da Lei 8.666/1993; no caso de contratos pretéritos constituir-se-ia possível a restrição ou elisão do entendimento do TCU, que restringiu a prática então usual de compensação entre acréscimos e supressões, observados determinados parâmetros; era inviável economicamente a realização de nova licitação para a continuidade da obra de construção dos quiosques; a melhor alternativa para a Administração, atendendo aos princípios da moralidade, motivação e eficiência, seria a continuidade do Contrato n° 31/2010, em que a relação contratual entre a Prefeitura e a Contratada foi fortemente adequada favoravelmente ao Município; adequação da relação contratual com a Contratada.
Análise: o longo tempo decorrido desde a realização da licitação, sem que praticamente nada houvesse sido executado, e a necessidade de profundas alterações no projeto, descaracterizando o que havia sido licitado, ainda que por imposição de um órgão federal, apontavam para a necessidade e conveniência da realização de um novo certame ao invés de celebração de um contrato para execução do remanescente de obra; o Contrato 31/2010 acabou se destinando a um novo objeto, equivalendo a uma dispensa de licitação para execução do remanescente de obra; mesmo considerando que as supressões poderiam ser enquadradas na Lei 8.666/1993, os acréscimos, por si, já configuram a irregularidade; a jurisprudência suscitada não socorre os responsáveis, posto que confirmam o entendimento da necessidade de nova contratação quando desfigurado o projeto original; o caso em tela não se assemelha ao do Dnit, conforme alega a defesa, pois não causaria a interrupção de nenhum serviço público essencial e não iria se contrapor, portanto, ao interesse público de continuidade de serviços importantes, tal como o ocorrido no precedente alegado pelo responsável.
	Paulo Maurício Ferrari, na qualidade de responsável pela autorização e assinatura dos Termos Aditivos 01, 02 e 05 ao Contrato 31/2010;
Juscelino Alves dos Santos, na qualidade de responsável pela aprovação dos Termos Aditivos 01 e 02 ao Contrato 31/2010;
Múcio Linhares da Rocha, na qualidade de responsável pela aprovação dos Termos Aditivos 02 e 05 ao Contrato 31/2010;
Carlos Roberto Ambrósio Ximenes, na qualidade de responsável pela aprovação dos Termos Aditivos 05 e 07 ao Contrato 31/2010;
Zacarias Carraretto, na qualidade de responsável pela autorização e assinatura do Termo Aditivo 07, ao Contrato 31/2010;
Carlos Alberto Benezath Rodrigues, na qualidade de responsável pela aprovação do Termo Aditivo 07, ao Contrato 31/2010.

	g) Substituição não justificada, no Aditivo 05, da solução inicialmente concebida para a laje de cobertura dos quiosques por outra mais cara, caracterizando ato de gestão antieconômica.
	Os responsáveis alegaram que: a substituição foi analisada pelo pessoal da área de projetos da prefeitura; o acréscimo no preço decorreu de custos que não estavam previstos na solução anterior; não lhes cabia questionar a nova solução aprovada pela área técnica, nem seu preço.
Análise: a solução inicial se configurava em uma solução clássica para a utilização da solução em Steel Deck; a justificativa apresentada pelos responsáveis não refere-se à modificação do serviço previsto no edital, mas a uma nova alteração do projeto; não foi apontada qualquer razão, seja de cunho estrutural, ou de impermeabilização ou até mesmo estética, para que a solução inicial fosse modificada, com a adoção de outra mais cara. Considero, pois, que a alteração do serviço se constituiu em ato de gestão antieconômica.
	Paulo Maurício Ferrari, pela autorização e assinatura dos Termos Aditivos 01, 02 e 05 ao Contrato 31/2010;
Múcio Linhares da Rocha, pela aprovação dos Termos Aditivos 02 e 05 ao Contrato 31/2010;
Carlos Roberto Ambrósio Ximenes, pela aprovação dos Termos Aditivos 05 e 07 ao Contrato 31/2010.

	h) Preço unitário do novo serviço da laje de cobertura dos quiosques, no valor de R$ 238,15/m2, muito superior ao preço de referência para o serviço, no valor de R$ 180,50/m2, que foi estabelecido a partir de diversas composições trazidas aos autos e com a utilização preferencial de preços de insumos do SINAPI.
	Ainda que se decida por não converter o presente processo em TCE, conforme exposto no item 11 deste Voto, a irregularidade justifica aplicação de multa aos responsáveis.
	Paulo Maurício Ferrari, pela autorização e assinatura dos Termos Aditivos 01, 02 e 05 ao Contrato 31/2010;
Múcio Linhares da Rocha, pela aprovação dos Termos Aditivos 02 e 05 ao Contrato 31/2010;
Carlos Roberto Ambrósio Ximenes, na qualidade pela aprovação dos Termos Aditivos 05 e 07 ao Contrato 31/2010; e
Cinco Estrelas Construtora e Incorporadora Ltda., na pessoa de seu representante legal. 

	i) Inclusão, no Aditivo 07, dos serviços referentes a obras complementares no calçadão da Orla de Camburi, não diretamente relacionados com o objeto do Contrato nº 31/10 e com Contrato de Repasse nº 0187015-01/2005/Ministério do Turismo/Caixa, no valor de R$ 226.433,56, não devidamente justificada, constituindo-se em fuga ao processo licitatório e grave infração ao art. 3º, da Lei nº 8.666/1993, caracterizando ato de gestão ilegítimo.
	Foi alegado a correlação dos serviços complementares com a construção dos quiosques e que os mesmos foram realizados, conforme demonstrativos apresentados; que haveria dificuldades em realizar novo contrato e colocar nova empresa no canteiro de obras, acarretando riscos de atraso e de custos adicionais; que os preços contratados foram inferiores ao do mercado; que a utilização do contrato já existente era do interesse da municipalidade; e que não foram utilizados recursos federais.
Análise: ainda que fosse do interesse público, deveriam ter sido tomadas as providências para a dispensa da licitação; ao incorporar os serviços complementares ao Contrato nº 031/10, sem observar os requisitos dos processos de dispensa de licitação, a Administração infringiu o disposto no art.3º, da Lei nº 8.666/1993, o que se constitui, sem dúvida, em fuga ao processo licitatório.
	Carlos Roberto Ambrósio Ximenes, na qualidade de responsável pela aprovação dos Termos Aditivos 05 e 07 ao Contrato 31/2010;
Zacarias Carraretto, na qualidade de responsável pela autorização e assinatura do Termo Aditivo 07, ao Contrato 31/2010; 
Carlos Alberto Benezath Rodrigues, na qualidade de responsável pela aprovação do Termo Aditivo 07, ao Contrato 31/2010.

6.	Dessa forma, foi proferido o Acórdão 3298/2016-TCU-Segunda Câmara (peça 272) , já transcrito no item 1º desta instrução.
7.	Ocorre que a empresa Cinco Estrelas Construtora e Incorporadora Ltda. ingressou com petição inominada (peça 361) com arguição de nulidade do Acórdão 3298/2016-TCU-Segunda Câmara, em razão de não haver sido chamada a se manifestar no processo que resultou essa deliberação.
8.	Ao analisar petição inominada como elementos adicionais de defesa, assim o Relator a quo, Ministro Augusto Nardes, fundamentou suas razões de decidir:
4. Não obstante, os novos argumentos encaminhados não foram capazes de afastar o sobrepreço apurado no âmbito do Acórdão 3298/2016-TCU-Segunda Câmara, conforme trecho a seguir, extraído da instrução da unidade técnica:
"15. Quanto ao sobrepreço no item de serviço 1402030101, objeto da presente oitiva, foi realizada uma minuciosa análise do preço unitário do serviço, elaborando-se a sua composição de preços a partir de diversas outras disponíveis nos autos, conforme explicado no item 19.2.14 da instrução de 7/11/2014 (peça 268 p. 18) , adotando-se o preço dos insumos na forma do item 19.2.13 da mesma instrução. Naquela oportunidade, concluiu-se que o preço de referência para o serviço seria de R$ 180,50/m2 e que haveria um sobrepreço de R$ 57,65/ m2 (item 19.2.15 da referida instrução) .
16. Tendo em vista que a empresa não trouxe aos autos nenhum elemento novo que pudesse macular as conclusões apontadas no item 19.2 da instrução de 7/11/2014 (peça 268) , que conduziu ao AC-3298/2016-2ª Câmara, no qual, no item 9.2, a Cinco Estrelas Construtora e Incorporadora Ltda., juntamente com os Srs. Paulo Maurício Ferrari, Mucio Linhares da Rocha e Carlos Roberto Ambrósio Ximenes, foi considerada em débito, embora sem instauração de TCE, considera-se que o referido acórdão permanece hígido."
5. Dessa forma, acompanho o encaminhamento proposto pela Secex/ES, e adoto os fundamentos por ela utilizados para rejeitar as justificativas apresentadas pela empresa Cinco Estrelas Construtora e Incorporadora Ltda., mantendo-se, nos seus exatos termos, a decisão prolatada pelo TCU, no item 9.2 do Acórdão 3298/2016-TCU-Segunda Câmara.
9.	Dessa forma, foi proferido o Acórdão 665/2018-TCU-Segunda Câmara (peça 420) , nos seguintes termos:
ACORDAM os Ministros do Tribunal de Contas da União, reunidos em Sessão da Segunda Câmara, ante as razões expostas pelo Relator, em:
9.1. rejeitar as justificativas apresentadas pela empresa Cinco Estrelas Construtora e Incorporadora Ltda., e, com fulcro no art. 93 da Lei 8.443/1992, no art. 213 do RI/TCU, e no art. 6º, I, da IN-TCU 71/2012 (redação dada pela IN TCU 76/2016) , manter os termos do Acórdão 3298/2016-TCU-Segunda Câmara;
9.2. dar ciência desta deliberação à empresa Cinco Estrelas Construtora e Incorporadora Ltda. e aos responsáveis;
9.3. encaminhar os autos ao gabinete do ministro relator dos pedidos de reexame pendentes de análise.
10.	Irresignados com o decisum proferido pelo Tribunal, Juscelino Alves dos Santos, Mucio Linhares da Rocha e Paulo Maurício Ferrari (peças 348-350, 389 e 341-343, respectivamente) , interpuseram Pedidos de Reexame, em face do Acórdão 3298/2016-TCU-Segunda Câmara (peça 272) , com o objetivo de que fossem afastadas as mencionadas multas. Dessa forma, passa-se à análise dos Pedidos de Reexame nos aspectos de admissibilidade e de mérito.
ADMISSIBILIDADE
11.	Ratificam-se os exames de admissibilidade realizados por esta Secretaria de Recursos, mediante instruções constantes das peças 393, 394 e 402, referentes a Paulo Maurício Ferrari, Juscelino Alves dos Santos e Mucio Linhares da Rocha, respectivamente, endossados pelo Relator deste feito (peça 466) , suspendendo-se os efeitos dos itens 9.3.1, 9.3.2 e 9.4, do Acórdão 3298/2016-TCU-Segunda Câmara, com fundamento no art. 48, parágrafo único, da Lei 8.443/1992, c/c os arts. 285, caput e § 2º, e 286, parágrafo único, do RI/TCU.
MÉRITO
12. Delimitação
12.1.	Constitui objeto deste recurso verificar se houve irregularidades nas obras de construção de quiosques na orla de Camburi, custeadas com recursos oriundos do Contrato de Repasse nº 0187015-01/2005, celebrado entre a União, por intermédio do Ministério do Turismo, e o município de Vitória - ES.
13.	Passar-se-á à análise individual dos pedidos de reexame.
MUCIO LINHARES DA ROCHA (peça 389) 
14.	O Sr. Mucio Linhares da Rocha, engenheiro e Gerente da SEMOB/GEDIF, integra a presente relação processual em razão de ser um dos responsáveis pela aprovação, autorização e assinatura do Aditivo 2, em que se verificaram as irregularidades que fundamentaram sua apenação. Em razão de suas funções e da prática de atos tidos como irregulares, conforme já mencionado no item 5 desta instrução, foi multado no valor de R$ 10.000,00, nos termos do Acórdão transcrito no item 1 desta instrução.
15. 	Depois de descrever os fatos que lhe foram imputados, o Sr. Mucio Linhares da Rocha adentra o mérito do recurso, que passa a ser analisado.
16. Da cadeia hierárquica
16.1.	O Sr. Mucio Linhares da Rocha inaugura o mérito de suas razões recursais com fluxograma para evidenciar a cadeia hierárquica a que estava subordinado e consequentemente afastar sua responsabilidade.
16.2.	Continua o recorrente:
No fluxograma acima, que brevemente foi explanado, nota-se que há uma hierarquia de funções e, especificamente no caso do Sr. Múcio Linhares, o mesmo é subordinado ao Subsecretário, que o encaminhou o projeto alterado com novos itens. Nota-se que o pedido não se origina do setor do ora recorrente, mas sim da Secretaria responsável pelo contrato de obra. No caso dos aditivos em tela, os projetos foram originados da Secretaria de Desenvolvimento da Cidade - SEDEC, secretaria esta responsável pela obra dos quiosques da praia de Camburi.
O Sr. Múcio Unhares não tinha a função de aprovar ou autorizar a assinatura de nenhum tipo de aditivo de contrato, pois seu trabalho era voltado à questão técnica. Recebido o novo projeto em sua gerência, que era encaminhado pelo Subsecretário, encaminhava à fiscalização para quantificação dos serviços do projeto recebido e montagem da planilha de proposta de solicitação de aditamento de serviços pela Equipe de Contratos, com os serviços levantados pela fiscalização em cima do projeto recebido.
16.3.	O cerne das alegações constantes neste item diz respeito à competência técnica do recorrente e não à responsabilidade de "aprovar ou autorizar a assinatura de nenhum tipo de aditivo de contrato".
Análise
16.4.	O poder hierárquico de que dispõe a Administração Pública diz respeito ao estabelecimento de níveis de competência dentro da estrutura organizacional da entidade. Entretanto, não há desconsiderar que todos que participem da cadeia de elaboração e execução de determinado ato administrativo tido como irregular respondem na medida de suas respectivas participações.
16.5.	Deve-se recordar o móvel do fato ensejador da aplicação de multa ao ora recorrente: alterações contratuais além do limite previsto no art. 65 da Lei 8.666/1993; "Substituição não justificada, no Aditivo 05, da solução inicialmente concebida para a laje de cobertura dos quiosques por outra mais cara, caracterizando ato de gestão antieconômica"; "Preço unitário do novo serviço da laje de cobertura dos quiosques, no valor de R$ 238,15/m2, muito superior ao preço de referência para o serviço, no valor de R$ 180,50/m2, que foi estabelecido a partir de diversas composições trazidas aos autos e com a utilização preferencial de preços de insumos do SINAPI"; "aprovação dos Termos Aditivos 02 e 05 ao Contrato 31/2010", nos termos do Voto (peça 273) condutor do Acórdão (peça 272) atacado.
16.6.	A aposição de assinatura em documento técnico por um especialista no assunto, como é o caso do ora requerente, não pode ser considerada ato meramente formal, sem que seja possível aferir o grau de responsabilização do agente que tenha praticado esse ato. Também não pode deixar de considerar o conteúdo de mérito de sua manifestação técnica.
16.7.	A elaboração de um parecer, aqui entendido como toda e qualquer manifestação técnica dobre determinado assunto, pode ensejar a responsabilização de seu signatário, nos limites de sua participação, sob pena de o parecerista argumentar que sua manifestação é meramente opinativa e que foi a autoridade competente quem decidiu, motivo por que argumentaria sua exclusão da responsabilidade. E, por outro lado, a autoridade competente tentaria afastar sua responsabilidade com o argumento de que se baseou em um parecer técnico. A prevalecer essa linha argumentativa, estar-se-ia diante de flagrante violação a um dos pilares do regime jurídico-administrativo: indisponibilidade, pela Administração, do interesse público. O patrimônio público não pode ficar acéfalo.
16.8.	Ademais, os documentos juntados pelo próprio recorrente em sua petição recursal (peça 389, p. 10-11) comprovam sua assinatura no campo "aprovação", diversamente do que defende o Sr. Mucio Linhares da Rocha.
16.9.	O próprio recorrente reconhece sua participação na aprovação, nos seguintes termos (peça 389, p. 12) : 
Nota-se nos destacamentos acima feitos nos documentos referentes aos aditivos nº 02 e nº 05 respectivamente, referente ao contrato 031/2010, nos campos de "aprovação", consta assinatura e o carimbo do Gerente da SEMO.B/GEDIF, Sr. Mucio Linhares da Rocha, ora recorrente, juntamente com assinatura do Subsecretário, ao qual o mesmo era subordinado.
16.10.	Ainda que o recorrente defenda a tese de que o formulário constante não se refira à aprovação dos Aditivos 2 e 5, que seria de competência do Secretário de Obras, dois itens ganham destaque: "situação até os aditivos/paralisações anteriores" e "informações deste aditivo". Estes itens parecem ser claros ao especificarem tratar-se de informações para subsidiar aditivo, que inclusive consta como título do próprio documento, na parte superior à direita (peça 389, p. 11) .
16.11.	Os documentos carreados pelo próprio recorrente e os documentos constantes dos autos acenam no sentido de que o Sr. Mucio Linhares da Rocha participou efetivamente da aprovação dos mencionados aditivos.
17. Acréscimos superiores a 25%
17.1.	No que tange aos acréscimos e decréscimos em percentuais superiores aos limites discriminados no Estatuto das Licitações, esse fundamento consta do item 5 desta instrução.
17.2.	O recorrente inaugura seus argumentos com a transcrição do art. 65, § 2º, II, da Lei 8.666/1993 e acrescenta:
Em leitura do dispositivo, verifica-se que há possibilidade de supressões em mais de 25% do valor dos contratos, desde que a empresa contratada concorde com tal redução.
Partindo desta premissa, a empresa contratada anuiu com as supressões constantes dos termos de Aditamento nº 02 e nº 05 ao contrato 031/2010, conforme segue em anexo, cópia da manifestação encaminhada pelo responsável da Contratada à PMV (doc. 03) relativo ao aditivo nº 02 e, cópia da manifestação encaminhada pelo responsável da Contratada à PMV (doc. 03) relativo ao aditivo nº 02.
Análise
17.3.	Uma das características dos contratos administrativos consiste na supremacia do interesse público sobre o privado, do qual deriva o poder de império da Administração. Nessa concepção, duas vertentes devem ser observadas a partir da leitura do art. 65, §§ 1º e 2º, da Lei 8.666/1993.
17.4.	A primeira diz respeito à obrigatoriedade de o contratado aceitar acréscimos ou supressões de até 25 ou 50%, conforme se refiram a obras, serviços ou compras ou reforma de edifício ou de equipamento, respectivamente. Embora esses percentuais refiram-se a acréscimos ou supressões, não há possibilidade jurídica de se celebrarem termos aditivos para acréscimos superiores a esses percentuais, conforme se depreende do art. 65, § 1º, da Lei 8.666/1993.
17.5.	Por outro lado, há possibilidade jurídica tão-somente de supressões acima desses limites, desde que exista acordo celebrado entre os contratantes, nos termos do art. 65, § 2º, da Lei 8.666/1993. Essa possibilidade talvez pudesse induzir ao acolhimento parcial das razões recursais do ora recorrente. Contudo, essa não parece ser a melhor exegese a ser aplicada ao caso concreto.
17.6.	Os acréscimos e supressões descritos no item 5 desta instrução excederam substancialmente o limite de 25%, que se aplica ao caso concreto. Não se mostram razoáveis decréscimos da ordem de 84,04% ou de 33,99%, ainda que exista anuência entre as partes. Não se pode desconsiderar que a Administração Pública deve pautar-se também pelas funções da Administração, esta como ciência, quais sejam: planejamento, organização, direção e controle. Ora se o planejamento for muito distante do efetivamente realizado, pode-se estar diante de gestão temerária da coisa pública, o que não deve ser admitido.
17.7.	Ainda que se admitissem essas supressões, somente para argumentar, verificaram-se acréscimos bem superiores ao limite de 25% (54,37%, 28,82%) . Na hipótese de acréscimos, deve ser observado o limite de 25%, pois não há previsão legal de celebrar aditivos com percentuais superiores a esse limite, mesmo com anuência dos contratantes.
17.8.	Ademais, deve-se levar em consideração que a possibilidade de supressões além do limite de 25% parece haver sido levada em consideração quando da fundamentação do Relator a quo, ao motivar usas razões de decidir no Voto (item 5, peça 273) condutor do Acórdão (peça 272) atacado, motivo por que, ainda que assista razão ao recorrente quanto a esse fato, não se deve acolher seu fundamento como apto a afastar ou reduzir o valor da multa que lhe fora imposta por meio do Acórdão recorrido.
17.9.	Nesse sentido, todos os argumentos recursais apresentados pelo Sr. Mucio Linhares da Rocha (peça 389) , analisados em conjunto e em confronto com os demais documentos constantes dos autos, não são suficientes para alterar o Acórdão recorrido.
PAULO MAURÍCIO FERRARI (peças 341-343) e JUSCELINO ALVES DOS SANTOS (peças 348-350) 
18.	As petições recursais de Paulo Maurício Ferrari (peças 341-343) e Juscelino Alves dos Santos (peças 348-350) possuem idêntico teor e os mesmos causídicos, motivo por que, por economia processual e racionalidade administrativa, serão analisadas em conjunto.
18.1.	O Sr. Paulo Maurício Ferrari, foi multado pelo valor de R$ 10.000,00 (dez mil reais) , em razão de irregularidades na autorização e assinatura dos Termos Aditivos 01, 02 e 05 ao Contrato 31/2010, conforme Acórdão 3298/2016-TCU-Segunda Câmara (peça 272) , transcrito no item 1 desta instrução.
18.2.	Já o Sr. Juscelino Alves dos Santos foi multado em R$ 5.000,00, em razão de ser o responsável pela aprovação dos Termos Aditivos 01 e 02 ao Contrato 31/2010, nos termos do item 9.3.2 do Acórdão 3298/2016-TCU-Segunda Câmara (peça 272) , transcrito no item 1 desta instrução.
19.	Os fatos ensejadores das irregularidades apuradas e da multa aplicada a estes recorrentes constam do item 5 desta instrução.
20.	As petições recursais contemplam diversas motivações que não se relacionam com os fundamentos de decidir do Relator a quo e que, embora tenha julgado pertinentes para fundamentarem suas razões recursais, não repercutem no mérito desta análise, uma vez que se deve ater às razões que fundamentaram a aplicação da multa. Assim, depois de descrever os "principais aspectos fáticos" que circundam os autos, os recorrentes adentram o capítulo "do mérito", que passa a ser analisado.
21. Grandes alterações impostas ao contrato 031/2010, por meio da celebração dos termos aditivos 01, 02, 05 e 07.
21.1.	Os recorrentes mencionam que a Gerência Regional de Patrimônio da União "não autorizou a execução de todas as edificações previstas em projeto, tendo sido excluídas três unidades de Mix Gastronômico".
21.2.	Continuam os recorrentes:
Dessa forma, a Secretaria de Desenvolvimento da Cidade - SEDEC, responsável pelo projeto arquitetônico, promoveu as modificações no projeto que se fizeram necessárias, tendo inclusive contemplado a inclusão dos serviços de rebaixamento de lençol freático, contenção do terreno, bem como modificações de geotécnica das unidades dos quiosques, isolamento das áreas com tapume e fornecimento de energia para o funcionamento dos motores de ponteira filtrante, conforme restou consignado na complementação de justificativa técnica feita pelo Engenheiro da SEMOB, Luiz Carlos M. Guimarães (...) 
21.3.	Em decorrência dessas modificações, os recorrentes mencionaram que tão-somente foram excluídas 3 (três) unidades de Mix Gastronômicos, de um total de dezoito unidades de edificação.
21.4.	Também mencionaram os recorrentes que houve parecer favorável ao aditamento contratual pela Controladoria-Geral do Município (peça 341, p. 9-11) .
21.5.	Acerca das supressões acima de 25%, mencionam que a própria Lei 8.666/1993 contempla essa possibilidade, nos termos de ser art. 65, § 2º, II, entendimento que já teria ocorrido por meio deste Tribunal, nos termos do Acórdão 2387/2007-TCU-Plenário, relatado pelo Ministro Augusto Sherman.
Análise
21.6.	Quanto a esse item, embora os recorrentes formulem argumentação um pouco diferente da do Sr. Mucio Linhares da Rocha, pode-se aplicar a mesma exegese constante dos itens 17.6-17.9 desta instrução, sem prejuízo do que se segue.
21.7.	Determinadas alterações contratuais, ainda que com anuência do contratado, implicam mudanças que alteram por completo o objeto inicialmente ajustado, o que não revela boa prática administrativa na gestão de recursos públicos federais.
21.8.	Os acréscimos contratuais estão limitados a 25% do contrato, independentemente da anuência ou não do contratado. Essa cláusula revela a potestade da Administração Pública em face do particular que com ela celebra ajustes. Esse limite, como regra geral, não pode ser ultrapassado, conforme se extrai do art. 65, § 1º, da Lei 8.666/1993.
21.9.	Embora possam ocorrer supressões acima do limite de 25%, com anuência do contratado, esse fato foi levado em consideração pelo Relator a quo, quando dos fundamentos de suas razões de decidir, conforme Voto (peça 273) condutor do Acórdão (peça 272) recorrido, e já analisado por meio do item 17.8 desta instrução, motivo por que não possui o condão de afastar ou reduzir a multa que lhe fora aplicada.
22. Substituição não justificada no Aditivo 05.
22.1.	Os recorrentes iniciam sua argumentação descrevendo o objeto inicial do ajuste: 7 (sete) módulos padrões (quiosques) , 7 (sete) banheiros, 3 (três) mixes gastronômicos e 1 (um) módulo de orientação ao exercício. Depois de "orientação da SPU, SEDEC e CEF", foram suprimidos os 3 (três) mixes gastronômicos, mantendo-se os demais itens.
22.2.	Os recorrentes elaboraram planilha com os quantitativos antes e depois das alterações (peça 341, p. 17-19) e consignaram não haver alterações substanciais, nos seguintes termos:
A análise dos projetos nos permite constatar, visualmente, que as adequações arquitetônicas, a supressão de um quiosque por módulo padrão e a supressão dos mixes gastronômicos de maneira alguma resultaram em modificação substancial da obra licitada e nem alteraram a concepção do objeto licitado. (grifos constantes do original) .
22.3.	Acerca dos valores envolvidos, assim se pronunciaram:
Os preços unitários, por sua vez, não sofreram qualquer modificação para os itens originais de contrato e foram em sua totalidade aprovados pela Caixa Econômica Federal para os itens novos.
A redução, em termos financeiros, de 29,67% da obra é resultado de um decréscimo de 84,04% e um acréscimo de 54,37% no valor dos serviços. A análise fria dos números envolvidos nessa movimentação financeira, porém, leva à falsa impressão de que a obra foi completamente descaracterizado e houve mudança na concepção dos projetos licitados, o que poderia ser facilmente identificado pela análise dos projetos e objeto da licitação caso fosse algo condizente com a realidade.
22.4.	Com o objetivo de "melhor analisar e fazer a medição dos serviços relativos a cada um desses elementos", os recorrentes individualizaram os itens a serem realizados, conforme sintetizado em seguida.
22.5.	Em relação ao mix gastronômico, inicialmente, houve decréscimo de R$ 2.109.351,71, pois a SPU, SEDEC e CEF não "autorizaram a execução das três unidades de Mix Gastronômico apresentadas durante a licitação". Continuam: "A supressão dos Mixes Gastronômicos representa sozinha 31,71% em 84,04% de valor decrescido do contrato inicial e não representa, todavia e absolutamente, a descaracterização da obra licitada".
22.6.	No que tange às estruturas, mencionaram que deveria estar presente no "subsolo", "banheiros públicos" e "módulo padrão". Entretanto, "por uma falha na planilha licitada, todo o quantitativo necessário para a obra foi locado somente no elemento 'MÓDULO PADRÃO'". Continuam os recorrentes:
Apesar de o projeto estrutural ter sofrido alteração, todos os serviços relativos às estruturas permaneceram os mesmos, ou seja, não houve adição nem supressão de itens. Isso significa que não houve alteração de tecnologias e procedimentos que gerassem a descaracterização do processo construtivo. Dessa maneira, a subdivisão "estruturas", que sofreu redução de quantitativo devido à alteração de projeto e apresentou acréscimos e decréscimos voltados basicamente para a organização da planilha contratual representou 21,09% em 84,04% de valor decrescido (R$ 1.402.605,64) e 11,39% em 54,37% de valor acrescido (R$ 757.454,11) no contrato.
22.7.	Continuam os recorrentes ainda sobre as estruturas:
A subdivisão "estruturas" é um bom exemplo de como a análise fria dos números envolvidos no processo de aditamento pode levar a uma falsa impressão das reais modificações em projeto/planilha. A afirmativa "o novo projeto não contemplava 84,04% dos itens previstos no projeto original" não condiz com a realidade, uma vez que parte do valor dos itens decrescidos nessa subdivisão é novamente acrescido à planilha com os mesmos itens.
22.8.	Acerca de geotecnia de fundação e impermeabilização, assim se pronunciaram os recorrentes:
Após o aditamento, acresceu-se à planilha uma nova gama de serviços, relativos à Geotecnia de Fundação e Impermeabilização dos Quiosques. Esses serviços, apesar de só passarem a compor a planilha na ocasião, já eram inerentes aos projetos iniciais e não foram previstos na elaboração da planilha original do contrato. São serviços necessários devido à influência do lençol freático e elevação da maré na execução dos serviços de construção do subsolo dos Quiosques. A adição desses itens representou 7,09% em 54,37% de valor acrescido (R$ 471.918,20) no contrato.
22.9.	Sobre os acréscimos nos valores referentes ao canteiro de obras, mencionam que também decorre de "falhas na elaboração da planilha original de contrato". E acrescentam:
A quantidade de tapume, rede provisória de água e de esgoto tiveram que ser acrescidas, uma vez que não foram levantadas conforme as reais necessidades do local onde seriam executados os canteiros de obra. Além disso, não foi previsto na planilha o fornecimento de energia para a ligação provisória dos Quiosques, que teve que ser adicionado à planilha por meio de um novo item. A adição de quantitativos e acréscimo desses itens representou 3,42% em 54,37% de valor acrescido (R$ 227.203,58) no contrato.
22.10.	Em relação às coberturas, os recorrentes reconhecem, mais uma vez, a existência de "falhas na elaboração da planilha original de contrato", bem como estabelecem proporções entre esse item e as alterações, nos seguintes termos:
Paralelo a isso houve também a redução do quantitativo da "estrutura de sustentação da cobertura menor" pela metade, aliada a uma mudança de especificação na mesma que ocasionou a diminuição de seu preço unitário. Em resumo, os serviços relativos à cobertura representaram 0,99% em 84.04% de valor decrescido (R$ 66.168.62) e 3.54% em 54.37% de valor acrescido (R$ 235.405,73) no contrato.
Até esse ponto, observa-se, portanto, que 25,44% dos 54.37% do valor acrescido no contrato dizem respeito basicamente à reorganização e correção de deficiências encontradas na elaboração da planilha original do contrato, que não dizem respeito às alterações promovidas nos projetos e, portanto, corroboram com a ideia de que não houve alteração substancial do objeto contratado.
22.11.	No que tange à "redução de quantitativos e mudanças de especificação", os recorrentes mencionam alguns pontos relevantes do ponto de vista financeiro, quais sejam: revestimento do banheiro público, revestimento externo dos quiosques, forro metálico do quiosque. Também estabelece percentuais dos valores de alterações.
Análise
22.12. 	Os recorrentes em todos os itens que tiveram alterações, tentam estabelecer um percentual em relação às alterações e não em relação ao todo do objeto inicialmente previsto, motivo por que, nessa metodologia apurada pelo recorrente, os valores se reduzem. Entretanto, a fórmula correta de apurar os percentuais de acréscimos e decréscimos deve dar-se em relação aos valores inicialmente apurados.
22.13.	Há reconhecimento de diversas falhas na concepção original do objeto contemplado no Contrato de Repasse nº 0187015-01/2005. Caso se verificasse desnaturação do objeto inicialmente previsto, deveria ser extinto o ajuste e novo acordo celebrado, salvo expressa autorização da contratante decorrente de solicitação formulada pelo contratado (em contrato de repasse) .
22.14.	Somente para rememorar, ao tempo da celebração do contrato de repasse em análise, vigia a Instrução Normativa 1/STN/1997, que expressamente mencionava sua aplicação ao "contrato de repasse a que se refere do Decreto 1.819, de 16.02.96, que se equipara à figura do convênio, conceituada no inciso I, do art. 1º".
22.15.	Nos termos do art. 36, inciso I, da Instrução Normativa 1/STN/1997, aplicada aos contratos de repasse, constitui causa de rescisão do contrato de repasse a "utilização dos recursos em desacordo com o Plano de Trabalho".
22.16.	Ora, a rescisão do contrato de repasse, nessa hipótese, enseja a instauração de tomada de contas especial (art. 37, da IN 1/STN/1997) , expressamente dispensada nos termos do item 9.2, do Acórdão 3298/2016-TCU-Segunda Câmara (peça 272) .
22.17.	Alterações no objeto inicialmente contemplado no contrato de repasse devem ocorrer na forma prevista na norma regente, mais precisamente nos termos dos arts. 15 e 16 da multicitada Instrução Normativa. Ademais, é defeso celebrar termo aditivo que altere a natureza do objeto previamente aprovado e ajustado (art.1º, § 1º, inciso X, da IN 1/STN/1997) .
22.18.	Todos os argumentos que mencionam falhas na concepção do objeto contemplado no plano de trabalho inicialmente aprovado, alterações não aprovadas pelo contratante contribuem ou ratificam a multa que lhes foi aplicada por meio do Acórdão recorrido.
22.19.	A aplicação de recursos públicos está sujeita a intempéries ou alterações, mas, nessa hipótese, devem ser observados os dispositivos regentes, fato não observado pelos ora recorrentes. O planejamento, aqui entendido como uma das funções da Administração, está sujeito a ajustes, a alterações, desde que não se desconfigure, sob pena de não se tratar de alterações, mas sim de novo objeto ou mesmo um novo planejamento, que deverá observar as normas aplicáveis ao novel objeto ou planejamento, ou simplesmente implicar a rescisão do acordo.
23. Ausência de desvio de finalidade e desvio de objeto na execução do contrato nº 031/2010.
23.1.	Os recorrentes defendem a tese de que "a modificação de algumas especificações", não implicam mudança do objeto licitado". A fim de defender seu entendimento, os recorrentes colacionam divergência doutrinária acerca de desvio de finalidade e desvio de objeto.
23.2.	De igual forma, mencionam a Portaria Interministerial 507/2011, em relação à vedação prevista no art. 52, III, in verbis:
Art. 52. O convênio deverá ser executado em estrita observância às cláusulas avençadas e às normas pertinentes, inclusive esta Portaria, sendo vedado:
.....................................................................................................................................................
III - alterar o objeto do convênio ou contrato de repasse, exceto no caso de ampliação da execução do objeto pactuado ou para redução ou exclusão de meta, sem prejuízo da funcionalidade do objeto contratado.
23.3.	Os recorrentes também mencionaram a "necessidade de se preservar a autonomia do Gestor Público diante da interpretação das normas e cenário de atuação administrativa".
Análise
23.4.	É importante a observância do princípio tempus regit actum, sob pena de haver retroatividade de legislação in malam partem, o que se menciona somente para argumentar. A Portaria Interministerial 507/2011, avocada pelo recorrente, teve sua vigência, enquanto eficaz, já que foi revogada por meio da Portaria Interministerial 424/2017, a partir de 1º de janeiro de 2012, motivo por que não os socorre.
23.5.	Em que pese a brilhante apresentação pelos recorrentes da distinção entre desvio de objeto e desvio de finalidade, deve-se mencionar que, em nenhum momento da instrução realizada pela Unidade Técnica (peça 268) , transcrita no Relatório (peça 274) que subsidiou o Voto (peça 273) condutor do Acórdão (peça 272) recorrido, houve menção a desvio de objeto ou desvio de finalidade como fundamento para apenação dos recorrentes envolvidos. Com o objetivo de se evitar inovação nos fundamentos de mérito desta instrução recursal, o que é defeso pelo ordenamento jurídico pátrio, deixar-se-á de adentrá-lo.
23.6.	Fundamentam a aplicação de multa aos recorrentes acréscimos e decréscimos em percentuais significativos, como diversas vezes mencionado durante esta instrução.
23.7.	Não há confundir as atribuições de gestor com o plexo de competências do Tribunal de Contas da União, como tentaram induzir os recorrentes. Em nenhum momento, houve manifestação ou intenção de a atuação fiscalizadora desta Corte de Contas adentrar o mérito de atuação do gestor. São âmbitos de atuação ontologicamente distintos. Não procede qualquer argumento tendente a defender a tese de que o TCU estaria adentrando as competências do gestor público, até porque não se verificou esse fato em nenhum momento processual destes autos.
24. Compensação entre acréscimos e decréscimos - exegese do Acórdão 749/2010-TCU-Plenário.
24.1.	Os recorrentes colacionaram o item 9.2 do Acórdão 749/2010-TCU-Plenário, que trata de determinação deste Tribunal ao DNIT, nos seguintes termos:
9.2. determinar ao Departamento Nacional de Infraestrutura de Transportes que, em futuras contratações, para efeito de observância dos limites de alterações contratuais previstos no art. 65 da Lei nº 8.666/1993, passe a considerar as reduções ou supressões de quantitativos de forma isolada, ou seja, o conjunto de reduções e o conjunto de acréscimos devem ser sempre calculados sobre o valor original do contrato, aplicando-se a cada um desses conjuntos, individualmente e sem nenhum tipo de compensação entre eles, os limites de alteração estabelecidos no dispositivo legal.
24.2.	Os recorrentes também informaram a existência de embargos de declaração opostos pelo DNIT, com o objetivo de espancar dúvidas acerca do significado da expressão "em contratações futuras", contida no dispositivo descrito no item anterior. Assim, foram acolhidos os embargos de declaração, cujo efeito foi a prolação do Acórdão 591/2011-TCU-Plenário, que deu nova redação ao item 9.2 do Acórdão 749/2010-TCU-Plenário, nos seguintes termos:
9.2. determinar ao Departamento Nacional de Infraestrutura de Transportes que, para efeito de observância dos limites de alterações contratuais previstos no art. 65 da Lei nº 8.666/1993, passe a considerar as reduções ou supressões de quantitativos de forma isolada, ou seja, o conjunto de reduções e o conjunto de acréscimos devem ser sempre calculados sobre o valor original do contrato, aplicando-se a cada um desses conjuntos, individualmente e sem nenhum tipo de compensação entre eles, os limites de alteração estabelecidos no dispositivo legal.
24.3.	Entenderam os recorrentes que o Tribunal modulou "os efeitos dessa nova dinâmica, a serem aplicados apenas para as futuras contratações realizadas pelo DNIT, a partir da publicação do referido acórdão, após o seu trânsito em julgado, que ocorreu em 10 de abril de 2012", motivo por que deveria ser aplicado o mesmo lapso temporal aos ora recorrentes, conforme seguintes excertos:
Valendo-se desse raciocínio, pode-se afirmar que as mesmas disposições contratuais previstas na avença rescindida, contrato nº 008/2007, passam a regular a atuação do contratado, no que tange à execução de seu remanescente, qual seja, o contrato nº 031/2010.
Dessa forma, sob a ótica do preceptivo legal que autoriza a contratação do saldo remanescente de obra, o futuro contratante deve-se obrigar, nas mesmas condições em que se obrigou o licitante vencedor do certame, inclusive contratualmente.
Nesse contexto, tem-se que tanto o procedimento licitatório quanto a própria execução do contrato nº 008/2007 ocorreram sob a égide da metodologia sufragada pelo Tribunal de Contas da União que admitia a compensação entre acréscimos e decréscimo, no tocante às alterações promovidas, nos termos do artigo 65 e seguintes da Lei nº 8.666/93.
Análise
24.4.	Os acréscimos contratuais estão limitados a 25% do objeto contratado, nos termos do art. 65, § 1º, da Lei 8.666/1993, inclusive reiteradamente deliberado por esta Corte de Contas. Em caso de supressões, também no limite de 25%, pode haver, em comum acordo entre contratante e contratado, alterações superiores a esse percentual.
24.5.	Como regra geral, as deliberações proferidas por este Tribunal operam efeitos interpartes, sob pena de, somente para argumentar, aplicar-se uma decisão a pessoa diversa da integrante da relação processual, o que fulminaria de morte a decisão.
24.6.	Não se desconhece que determinados precedentes possam servir de parâmetros para outros jurisdicionados, mas, se assim for, dever haver perfeita similitude entre fato, "causa de pedir" (aqui entendido como fundamentos de decidir) e pedido (decisão) .
24.7.	O Acórdão 749/2010-TCU-Plenário, proferido nos autos do TC Processo 022.689/2006-5, trata de representação acerca de possíveis irregularidades na Concorrência nº 32/2-6/DNIT, serviços de adequação, duplicação, melhoramentos e restauração na rodovia BR-153/MG - lote 1".
24.8.	De plano, verifica-se complexidade ontologicamente diversa da decorrente do Contrato de Repasse nº 0187015-01/2005, o que já não permite a adequação do Acórdão paradigma ao caso em análise.
24.9.	O Tribunal de Contas tem competência para aplicar hermenêutica ao caso concreto por meio, por exemplo, de ponderação de princípios, em que se aplica um princípio em detrimento do outro, ainda que possível aplicação de ambos.
24.10.	Ad argumentandum tantum, há precedente bem anterior deste Tribunal em que se permitiu a possibilidade de alteração contratual além do limite de 25%, previsto no art. 65, § 1º, da Lei 8.666/1993. Trata-se da Decisão 215/1999-Plenário, de relatoria do Ministro José Antônio Barreto de Macedo, em que se reafirma, em sede de consulta, a necessidade de observância do limite já mencionado, mas possibilita extrapolar esse valor, dadas as circunstâncias fáticas, bem como a supremacia do interesse público sobre o privado, um dos alicerces do regime jurídico-administrativo, e desde que observados os pressupostos cumulativos que especifica.
24.11.	Dessa forma, assim foi disposto o item 8.1 da Decisão 215/1999-Plenário:
O Tribunal Pleno, diante das razões expostas pelo Relator, DECIDE:
8.1. com fundamento no art. 1º, inciso XVII, § 2º da Lei nº 8.443/92, e no art. 216, inciso II, do Regimento Interno deste Tribunal, responder à Consulta formulada pelo ex-Ministro de Estado de Estado do Meio Ambiente, dos Recursos Hídricos e da Amazônia Legal, Gustavo Krause Gonçalves Sobrinho, nos seguintes termos:
a) tanto as alterações contratuais quantitativas - que modificam a dimensão do objeto - quanto as unilaterais qualitativas - que mantêm intangível o objeto, em natureza e em dimensão, estão sujeitas aos limites preestabelecidos nos §§ 1º e 2º do art. 65 da Lei nº 8.666/93, em face do respeito aos direitos do contratado, prescrito no art. 58, I, da mesma Lei, do princípio da proporcionalidade e da necessidade de esses limites serem obrigatoriamente fixados em lei;
b) nas hipóteses de alterações contratuais consensuais, qualitativas e excepcionalíssimas de contratos de obras e serviços, é facultado à Administração ultrapassar os limites aludidos no item anterior, observados os princípios da finalidade, da razoabilidade e da proporcionalidade, além dos direitos patrimoniais do contratante privado, desde que satisfeitos cumulativamente os seguintes pressupostos:
I - não acarretar para a Administração encargos contratuais superiores aos oriundos de uma eventual rescisão contratual por razões de interesse público, acrescidos aos custos da elaboração de um novo procedimento licitatório;
II - não possibilitar a inexecução contratual, à vista do nível de capacidade técnica e econômico-financeira do contratado;
III - decorrer de fatos supervenientes que impliquem em dificuldades não previstas ou imprevisíveis por ocasião da contratação inicial;
IV - não ocasionar a transfiguração do objeto originalmente contratado em outro de natureza e propósito diversos;
V - ser necessárias à completa execução do objeto original do contrato, à otimização do cronograma de execução e à antecipação dos benefícios sociais e econômicos decorrentes;
VI - demonstrar-se - na motivação do ato que autorizar o aditamento contratual que extrapole os limites legais mencionados na alínea "a", supra - que as consequências da outra alternativa (a rescisão contratual, seguida de nova licitação e contratação) importam sacrifício insuportável ao interesse público primário (interesse coletivo) a ser atendido pela obra ou serviço, ou seja gravíssimas a esse interesse; inclusive quanto à sua urgência e emergência;
24.12.	Ora, não é por haver esse precedente que toda e qualquer alteração contratual praticada pelos gestores sob a tutela jurisdicional do TCU estará albergada por esse precedente, pois a deliberação do Tribunal analisa o caso concreto a ensejar a respectiva fundamentação pela possibilidade jurídica ou não e opera efeitos interpartes, não erga omnes.
24.13.	Há diferença ontológica entre o objeto da consulta que culminou com a prolação da Decisão 215/1999-Plenário, do Acórdão 749/2010-TCU-Plenário e do Acórdão 3298/2016-TCU-Segunda Câmara, motivo por que um não aproveita o outro.
24.14.	Ainda que um precedente possa servir de orientação para um jurisdicionado, o Acórdão paradigma citado pelo ora recorrente (Acórdão 749/2010-TCU-Plenário) não o socorre.
24.15.	Dessa forma, todos os argumentos apresentados pelo Sr. Paulo Maurício Ferrari e Juscelino Alves dos Santos não afastam os fundamentos ensejadores da aplicação de multa importa por meio do Acórdão recorrido.
CONCLUSÃO
25.	Ante o exposto, os argumentos recursais apresentados por Juscelino Alves dos Santos, Mucio Linhares da Rocha e Paulo Maurício Ferrari não afastam as irregularidades ensejadoras da aplicação de multa que lhes fora aplicada por meio do Acórdão 3298/2016-TCU-Segunda Câmara, motivo por que deve permanecer inalterado.
26.	Registre-se a petição constante da peça 365, em que o Sr. Mucio Linhares da Rocha informa seu novo endereço para "receber posteriores notificações".
PROPOSTA DE ENCAMINHAMENTO
27.	Ante o exposto, submetem-se os autos à consideração superior, propondo-se com fundamento nos arts. 48, 32, e 33 da Lei 8.443/1992:
	a) conhecer dos Pedidos de Reexame interpostos por Juscelino Alves dos Santos, Mucio Linhares da Rocha e Paulo Maurício Ferrari, para, no mérito, negar a eles provimento;
	b) dar ciência do Acórdão a ser proferido, bem como do Relatório e Voto que o fundamentarem ao Promotor de Justiça Cível de Vitória, Dr. Gustavo Senna, com menção ao ofício OF/8ªPCIV/Nº 470/11 - Referência MP 6817/2010, de 22/08/2011 (peça 1, p. 1) ; OF/8ªPCVT/Nº 138/2015 - Referência MPES 2015.0007.5220-92 (TC Processo 016.968/2015-8, apensado a estes autos) ; OF/8ªPCVT/Nº 137/14 - Referência Inquérito Civil nº MPES 2014.0002.1443-21 (TC Processo 009.981/2014-4, apensado a estes autos) ;
	c) dar ciência do Acórdão a ser proferido, bem como do Relatório e Voto que o fundamentarem ao Procurador da República Fernando Amorim Lavieri, na Procuradoria da República no Espírito Santo, com menção ao Ofício PR/ES/8ºOF/FAL/Nº 1798/2016 (TC Processo 013.076/2016-7, apensado a estes autos) ;
	d) comunicar aos Recorrentes e aos demais interessados a deliberação que vier a ser proferida por esta Corte, acompanhada do relatório e voto que a subsidiarem."
É o Relatório.

8.1. Raquel Gonsalves Freire (27020/OAB-ES) e outros, representando Cinco Estrelas Construtora e Incorporadora Eireli.
8.2. Antônio Marcos Côgo (23696/OAB-ES), representando Mucio Linhares da Rocha.
8.3. Rodrigo Klein Fornazelli Monteiro (22245/OAB-ES), representando Cinco Estrelas Construtora e Incorporadora Eireli, Juscelino Alves dos Santos e Paulo Maurício Ferrari.

Não atuou.

Representação. Repasses do Ministério do Turismo para obras na orla de Camburi/ES. Irregularidades no processo licitatório. Sobrepreço. Débito remanescente inferior ao disposto no art. 6ª, I, da IN-TCU 71/2012. Irregularidades diversas. Multa. Ciência ao representante e aos responsáveis. Recurso inominado interporto por Cinco Estrelas Construtora e Incorporadora com alegação de nulidade do Acórdão 3298/2016/TCU-2ª Câmara. Improcedência. Improvimento. Interposição de Pedidos de Reexame. Conhecimento. Argumentos incapazes de alterar a deliberação recorrida. Não provimento. Ciência aos interessados.

REPRESENTAÇÃO (REPR)

Secretaria de Recursos (Serur); Secretaria de Fiscalização de Infraestrutura Urbana (SeinfraUrb).

Cuidam os autos de Pedidos de Reexame interpostos por Juscelino Alves dos Santos, Mucio Linhares da Rocha e Paulo Maurício Ferrari (peças 348-350, 389 e 341-343, respectivamente) , em face do Acórdão 3298/2016-TCU-Segunda Câmara (peça 272) , o qual aplicou aos recorrentes multas previstas no art. 58, incisos II e III, da Lei 8.443/1992, em face de irregularidades nas obras de construção de quiosques na orla de Camburi - ES com recursos dos Contrato de Repasse nº 0187015-01/2005 (p. 17, 27-9 e 32 da peça 2) , celebrado entre a União, por intermédio do Ministério do Turismo, e município de Vitória - ES, com a interveniência da Caixa Econômica Federal - CEF.
Preliminarmente, ratifico o exame de admissibilidade despachado por mim nestes autos, uma vez que o recurso apresentado atende aos requisitos dispostos nos artigos 277, inciso II, 278, caput e § 1º, e 286 do Regimento Interno do TCU.
Em suma, a unidade especializada conclui que os argumentos trazidos pelos recorrentes não afastam as irregularidades ensejadoras da multa que lhes fora aplicada por meio do Acórdão 3298/2016-TCU-Segunda Câmara, motivo por que pugna que esse decisum deve permanecer inalterado.
Feito esse breve introito, anuo a proposta alvitrada pela unidade técnica e adoto os fundamentos e argumentos trazidos na instrução à peça 467 como razões de decidir, sem prejuízo dos breves comentários a seguir.
No que tange ao Sr. Mucio Linhares da Rocha, devo registrar que foi multado em virtude de ter emitido parecer técnico e, com isso, participado da aprovação dos Aditivos 2 e 5 ao contrato de repasse. Nesse ponto, conforme demonstrou a minuciosa análise da Serur, os próprios documentos carreados aos autos pelo recorrente suportam essa conclusão.
Ademais, não há possibilidade jurídica de se celebrarem termos aditivos para acréscimos superiores aos percentuais máximos estabelecidos, conforme se depreende do art. 65, § 1º, da Lei 8.666/1993. Ademais, eventuais supressões em limites superiores aos estabelecidos no referido dispositivo legal, mesmo que de comum acordo com a contratada, devem ser justificadas, em especial, quanto a descaracterização do objeto, sem prejuízo que sejam apuradas eventuais falhas no planejamento da aquisição ou da obra. Assim, são válidas as conclusões do Auditor Federal, que reproduzo a seguir:
"17.6.	Os acréscimos e supressões descritos no item 5 desta instrução excederam substancialmente o limite de 25%, que se aplica ao caso concreto. Não se mostram razoáveis decréscimos da ordem de 84,04% ou de 33,99%, ainda que exista anuência entre as partes. Não se pode desconsiderar que a Administração Pública deve pautar-se também pelas funções da Administração, esta como ciência, quais sejam: planejamento, organização, direção e controle. Ora se o planejamento for muito distante do efetivamente realizado, pode-se estar diante de gestão temerária da coisa pública, o que não deve ser admitido.
17.7.	Ainda que se admitissem essas supressões, somente para argumentar, verificaram-se acréscimos bem superiores ao limite de 25% (54,37%, 28,82%) . Na hipótese de acréscimos, deve ser observado o limite de 25%, pois não há previsão legal de celebrar aditivos com percentuais superiores a esse limite, mesmo com anuência dos contratantes.
17.8.	Ademais, deve-se levar em consideração que a possibilidade de supressões além do limite de 25% parece haver sido levada em consideração quando da fundamentação do Relator a quo, ao motivar usas razões de decidir no Voto (item 5, peça 273) condutor do Acórdão (peça 272) atacado, motivo por que, ainda que assista razão ao recorrente quanto a esse fato, não se deve acolher seu fundamento como apto a afastar ou reduzir o valor da multa que lhe fora imposta por meio do Acórdão recorrido."
O mesmo raciocínio se aplica aos recorrentes Paulo Maurício Ferrari e Juscelino Alves dos Santos. Cabe ressaltar, também, que assiste razão à unidade instrutiva quanto à metodologia de cálculo dos percentuais de alteração dos aditivos, pois devem ser estabelecidos em relação aos valores inicialmente apurados.
Assim, observa-se que o descumprimento do plano de trabalho infringe a Instrução Normativa nº 1 da Secretaria Nacional do Tesouro de 1997, vigente à época do Contrato de Repasse em análise.
Cabe mencionar que o Acórdão 749/2010-TCU-Plenário, proferido nos autos do TC Processo 022.689/2006-5, trata de representação acerca de possíveis irregularidades na Concorrência nº 32/2-6/DNIT, serviços de adequação, duplicação, melhoramentos e restauração na rodovia BR-153/MG - lote 1", cuida de caso de complexidade diferente. Ademais, não se demonstrou, no presente caso, o cumprimento das condicionalidades estabelecidas no item 8.1 da Decisão 215/1999-Plenário, a exemplo da alteração decorrer de fatores imprevisíveis, não gerar transmutação do objeto e que a alternativa de nova contratação impusesse sacrifício insuportável ao interesse coletivo.
Dessa forma, incorporando os fundamentos e as conclusões da instrução da unidade técnica às minhas próprias razões de decidir, concluo que não procedem os argumentos trazidos pelos recorrentes, VOTO por que o Tribunal adote a deliberação que ora submeto a este Colegiado.
TCU, Sala das Sessões Ministro Luciano Brandão Alves de Souza, em 6 de abril de 2020.
AROLDO CEDRAZ 
Relator